臺灣新北地方法院板橋簡易庭民事簡易判決
110年度板簡字第1383號
原      告  昇陽顧問有限公司

法定代理人  胡曼玲  
訴訟代理人  陳柏翰律師
被      告  Simbulan Glenn Camacho

訴訟代理人  王雅雯律師(法扶律師)
上列當事人間請求返還借款事件，於中華民國111年3月3日經言
詞辯論終結，本院判決如下：
    主      文
被告應給付原告新臺幣貳拾肆萬零肆佰伍拾柒元，及其中新臺幣
貳拾參萬柒仟捌佰元自民國一百一十年十月八日起至清償日止，
按週年利率百分之五計算之利息。
原告其餘之訴駁回。
訴訟費用由被告負擔百分之五十二，餘由原告負擔。
本判決原告勝訴部分得假執行。
原告其餘假執行之聲請駁回。　　
    事實及理由
一、按訴狀送達後，原告不得將原訴變更或追加他訴，但擴張或
    減縮應受判決事項之聲明者，不在此限，民事訴訟法第255
    條第1項第3款定有明文。查本件原告起訴時原聲明：被告應
    給付原告新臺幣（下同）161,720元，及自支付命令送達翌
    日起至清償日止，按週年利率百分之5計算之利息；嗣於民
    國110年10月7日出具民事擴張聲明暨陳報狀及110年12月23
    日當庭變更聲明為：被告應給付原告458,680元，及其中413
    ,427元自民事擴張聲明暨陳報狀送達翌日起至清償日止，按
    週年利率百分之5計算之利息，核原告所為訴之變更係擴張
    應受判決事項之聲明，揆諸上開法律規定，自應准許。
二、原告主張：
  ㈠被告為外籍移工，經第三人介紹，乃向原告分別借款39,065
    元及127,134元，並分別簽署Promissory note 1761號借款
    契約（下稱系爭1761號契約）及Promissory note 1762號借
    款契約（下稱系爭1762號契約）。
  ㈡其中，系爭1761號契約約定自109年9月5日起，按月返還2,30
    0元至111年8月5日清償1,683元，至總額49,983元止，詎被
    告自109年9月5日起即未依約清償借款，計算至最近一次應
    還款日期即110年10月5日止，共計14期、尚積欠32,200元（
    計算式：2,300元x14）。又系爭1762號契約約定自109年9月
    5日起，按月返還10,000元至110年12月5日清償10,882元，
    至總額160,882元止，詎被告未依約清償借款，計算至最近
    一次應還款日期即110年10月5日止，尚積欠140,000元（計
    算式：10,000元x14）。
  ㈢又依系爭契約第3點：「INTEREST DUE IN THE EVENT OF DEF
    AULT:If the Lender does not receive payment on-time 
    for any installment there shall be a late payment fe
    e as Late Fees equal to 10 hpercent(%) of the entire
     principal balance every occurrence of every payment
     being late.No matter how late the payment is made t
    his Late Fees may only be charged once per occurrenc
    e.」，亦即只要借款人有遲延給付，借款人每一期都要支付
    本金餘額之10%作為滯納金，因金額固定故稱之為固定費用
    ，滯納金並不會滾入後續應付本金並進而加算下一期之滯納
    金。計算如下：
　  ⒈系爭1761號契約：扣除利息之本金總額為19,808元。固定
      費用為：首期1,133元以及後續每期固定費用為3,907元（
      計算式：39,065元x10%，元以下四捨五入），總計為13期
      ，固定費用總金額為51,924元（計算式：1,133元+3,907
      元x13，元以下四捨五入)。總計被告於系爭1761號契約之
      欠款總額為84,124元（即32,200+51,924），其中本金加
      上固定費用為71,732元（即19,808+51,924）。
　  ⒉系爭1762號契約：扣除利息之本金總額為107,139元。固定
      費用為：首期3,687元以及後續每期固定費用為12,713元
      （計算式：l27,134元x10%），總計為13期，總金額為168
      ,956元（計算式：3,687元+12,713元x13，元以下四捨五
      入）。總計被告於系爭1762號契約之欠款總額為308,956
      元（即140,000+168,956），其中本金加上固定費用為276
      ,095元（即107,139+168,956）。
　㈣又依照系爭1761及1762號契約第5點：「5.ATTORNEY'S FEES 
    AND COSTS:Borrower shall pay all the costs incurred 
    by the Lender in collecting sums due under this Note
     after a default,including attorney's fee in an amou
    nt the court finds to be just and reasonable.」，即
    約定若被告未還款導致原告必須以法律程序而支付之費用皆
    可向被告請求返還，原告因被告拒絕還款，陸續委請律師撰
    擬書狀計支出5,600元，即撰寫書狀5,000元、聲請費用500
    元及郵資100元，及因被告異議轉而進行訴訟，委請律師處
    理本件訴訟計支出60,000元，合計為65,600元。
　㈤故原告聲明請求總額458,680元（計算式：84,124+308,956+6
    5,600），其中得以計算遲延利息者為本金加上固定費用加
    上律師費用，共計413,427元（計算式：71,732+276,095+65
    ,600＝413,427）。為此，爰依系爭借款契約提起本件訴訟，
    請求被告清償借款，並聲明：⒈被告應給付原告458,680元，
    及其中413,427元均自民事擴張聲明暨陳報狀送達翌日起至
    清償日止，按週年利率百分之5計算之利息。⒉並願供擔保，
    請准宣告假執行。　　 
　㈥對被告抗辯之陳述：
　　⒈系爭1761、1762號契約所約定之週年利率分別為19.8%《計
      算式：(54,536-39,065)/39,065/24x12=19.8%，總還款期
      限為24個月》及19.9%《計算式：(160,882-127,134)/127,1
      34/16x12=19.9%，總還款期限為16個月》應屬合理，因原
      告係提供被告無擔保之借貸，原告尚應承擔借款人債務不
      履行之風險，且系爭契約之內容及條件皆係經被告審慎考
      慮後所同意下所簽立。
　　⒉原告所請求固定費用之依據為系爭契約之第3點，其約定內
      容係於借款人未依約清償時，應負擔未償本金之10%作為
      滯納金，其性質即非屬違約金，縱認屬於違約金，亦非為
      損害賠償預定性質，而應屬懲罰性質，即得依法請求法定
      遲延利息。
　　⒊系爭契約之內容均僅有一面，內容簡潔明暸，且所使用之
      文字均為被告所通曉之英文，文字大小均清晰可見，於審
      閱、簽約當時均能明確了解該些條文之内容、意義，全無
      突襲、被告無法及知之情形。再者，我國提供給外籍移工
      無擔保貸款業務之民間借貸業者亦非少數，原告亦僅為資
      本額50萬元之小公司，並無龐大、優勢之經濟地位，而被
      告雖為外籍移工，然被告如不同意系爭契約上所載條件或
      有磋商意見，原告亦絕對尊重，是故兩者之間絕非經濟、
      談判地位顯不相當之當事人，則系爭契約並非定型化契約
      ，亦未片面加重被告單方面之義務及負擔，更無顯失公平
      之情形。且關於法律費用負擔之約定即第5點約定，並非
      契約之主要權利、義務，在兩造如實如約履行之狀況下，
      根本不會產生此等權利義務，且依照第5點約定，原告係
      得請求合理之法律費用，並非要求被告應承擔所有原告之
      法律費用，並非顯不公平之約定。
　　⒋否認被告抗辯已經清償5萬元。
三、被告則以下列陳詞置辯，並聲明：原告之訴駁回。
  ㈠依系爭1761及1762號契約，被告借款39,065元，借款2年還款
    總金額為54,583元（計算式：2,300x23+1,683）及借款127,
    134元，借款16個月還款總金額為160,882元（計算式：10,0
    00x15+10,882），本件借款利息已高達20%，且原告除請求
    前開利息，復請求如系爭契約第3點所示固定費用計51,924
    元及168,956元，又由系爭契約第3點可知，該固定費用於被
    告有遲延給付違約時應付之，則本件原告所請求之固定費用
    已屬違約金性質，據此計算，原告就本件借款請求之違約金
    金額已遠超過所請求本利和32,200元及140,000元。
  ㈡實則，原告因被告遲延給付，除受有利息損失外，尚難認有
    其他損害，且參酌國内貨幣市場利率已大幅調降，原告猶以
    單方擬定之定型化約款，向被告收取法定最高週年利率20%
    ，已因此獲有大量之經濟利益，若再課予被告給付如系爭契
    約第3點所示計算220,880元之違約金義務，則合併上述利息
    計算，被告因違約所負之賠償責任，實質週年利率已逾民法
    第205條所定最高周年利率20%之法定利率，明顯偏高，且有
    規避法定最高利率上限予以巧取利益之嫌，是原告請求之違
    約金金額過高，對被告有失公平，應予酌減或免除為適當。
  ㈢又依民法第250條及最高法院106年度台上字第2043號民事判
    決意旨，系爭契約第3點約定既未使用制裁性或懲罰性等文
    字，而無從認定就懲罰性質已於系爭契約中明定，自應視為
    賠償額預定性之違約金，故該違約金性質與因遲延所生之損
    害實無二致，揆諸上開實務見解，原告就該違約金再行請求
    利息之部分，於法亦有未合。
  ㈣另被告為菲律賓籍移工，在臺每月薪資約2萬餘元，生活已屬
    不易；系爭契約1761及1762號，係由原告方面提供，觀系爭
    契約約定内容除借款人簽名處（Borrower's signature）由
    被告手寫簽名外，其餘文字均已繕打完畢，故系爭契約堪認
    係原告一方預定用於同類契約之條款而訂之契約、而屬定型
    化契約。復觀系爭契約第5點約定内容，僅規範被告有違約
    情事，即需償還原告因涉訟支付之律師費和支出，是以，被
    告應係處於經濟上弱勢，毫無與原告協議、磋商之機會，且
    系爭契約亦無規範若原告違約致被告受有損害時，如何賠償
    被告等情事，足見上開被告負擔律師費及支出等約定內容，
    明顯片面加重被告所應負之貴任，況實務上皆無得以向他方
    主張律師費用之情況，上開約定內容實有顯失公平之情形，
    而應認為該約定無效。
  ㈤又被告業已清償其中5萬元借款，此筆款項應自原告所請求之
    金額內扣除為是。
四、本院之判斷：
    原告主張之事實，業據提出系爭1761號契約、系爭1762號契
    約等件為據，被告對於兩造間成立前開消費借貸契約並不否
    認，對於原告因本次訴訟支出之律師費65,600元亦不爭執（
    見本院卷第199頁），惟就原告之請求則以前詞置辯。故本
    件爭點為：系爭1761號契約及系爭1762號契約之固定費用性
    質為何？關於律師費用負擔之約定是否顯失公平而無效？原
    告得請求數額為若干？茲分述如下：
　㈠系爭1761號契約及系爭1762號契約之固定費用性質為何？
　　⒈系爭1761及1762號契約關於固定費用之約定，記載於第3點
      ：「INTEREST DUE IN THE EVENT OF DEFAULT:If the Le
      nder does not receive payment on-time for any inst
      allment there shall be a late payment fee as Late 
      Fees equal to 10 percent(%) of the entire principa
      l balance every occurrence of every payment being 
      late.No matter how late the payment is made this L
      ate Fees may only be charged once per occurrence.
      」（見支付命令卷第13、17頁），依前開契約內容之文義
      ，顯示固定費用之產生，係以借款人未如期清償之債務不
      履行為前提，並以借款本金之百分之10計收，故固定費用
      之性質，應為違約金之約定。
　　⒉次按違約金，除當事人另有訂定外，視為因不履行而生損
      害之賠償總額。其約定如債務人不於適當時期或不依適當
      方法履行債務時，即須支付違約金者，債權人除得請求履
      行債務外，違約金視為因不於適當時期或不依適當方法履
      行債務所生損害之賠償總額，民法第250條第2項定有明文
      。又契約當事人以確保債務之履行為目的，約定於債務人
      不履行債務或不為適當之履行時，所應支付之違約金，除
      契約約定其為懲罰性之違約金外，概屬於賠償總額預定性
      之違約金，以免對債務人造成不利，此觀同法第250條之
      規定及其修正理由自明（最高法院102年度台上字第1378
      號裁判意旨參照）。查，系爭1761及1762號契約關於固定
      費用之約定，並未有制裁性或懲罰性等文字，則上開違約
      金之約定，應屬損害賠償額預定之違約金。
　　⒊按約定之違約金額過高者，法院得減至相當之數額，民法
      第252條定有明文。此於違約金之作用為懲罰抑為損害賠
      償額之預定，均有適用（最高法院50年台抗字第55號判例
      意旨參照）。而違約金之約定是否過高，應依違約金係屬
      於懲罰之性質或屬於損害賠償約定之性質而有不同。若屬
      前者，應依一般客觀事實、社會經濟狀況及當事人所受損
      害情形，以為酌定標準；若為後者，則應依當事人實際上
      所受損失為標準，酌予核減（最高法院87年度台上字第25
      63號、94年度台上字第320號判決意旨參照）。系爭1761
      及1762號契約固定費用為損害賠償額之預定性質，已如前
      述，衡以原告自認系爭契約之借款利率分別為19.8%、19.
      9%，已接近修正前民法第205條所定之法定最高上限即年
      息20%，又本件固定費用不論遲誤之金額以及期數，一律
      以借款額之百分之10作為核算基準，顯屬過高，考量系爭
      1761號契約於110年8月5日屆滿，迄至言詞辯論終結日，
      共210日，以此計算遲延損害約1,124元（計算式：39,065
      ×5%×210/365=1,124元，元以下四捨五入），另系爭1762
      號契約於110年12月5日屆滿，截至言詞辯論終結日止，共
      88日，以此計算遲延損害約2,649元（計算式：127,134×5
      %×88/365＝1,533元，元以下四捨五入），本院認系爭借款
      契約之違約金應分別核減至前開估算之遲延損害，共計2,
      657元為適當。
　㈡關於律師費用負擔之約定是否顯失公平而無效？
　　被告固主張系爭借款契約關於律師費之約定為顯失公平而無
    效，然查，依系爭1761及1762號契約第5點：「5.ATTORNEY'
    S FEES AND COSTS:Borrower shall pay all the costs in
    curred by the Lender in collecting sums due under th
    is Note after a default,including attorney's fee in 
    an amount the court finds to be just and reasonable.
    」，係以借款人違約不履行為前提，且所支付費用以合理為
    限，並未不當加重借款人之責任，故被告以此主張系爭借款
    契約關於律師費約定為無效，尚難採認。
　㈢原告得請求數額為若干？
　　⒈系爭1761號契約：
　　　⑴分期款項：自109年9月5日起至110年10月5日止，每月2,
        300元，共14個月，總計32,200元。
　　　⑵固定費用：核減為1,124元，如前所述。
　　⒉系爭1762號契約：
　　　⑴分期款項：自109年9月5日起至110年10月5日止，每月21
        0,000元，共14個月，總計140,000元。
　　　⑵固定費用：核減為1,533元，如前所述。
　　⒊律師費用：65,600元。
　　⒋則原告所得請求總金額為240,457元（計算式：32,200+1,1
      24+140,000+1,533+65,600=240,457元）。
　　⒌至被告抗辯已清償5萬元部分，為原告否認，被告亦未舉證
      以實其說，故其該部分抗辯，自難採認。
　㈣末按遲延之債務，以支付金錢為標的者，債權人得請求依法
    定利率計算之遲延利息。給付無確定期限者，債務人於債權
    人得請求時，經其催告而未為給付，自受催告時起，負遲延
    責任。其經債權人起訴而送達訴狀，或依督促程序送達支付
    命令，或為其他相類之行為者，與催告有同一之效力。應付
    利息之債務，其利率未經約定，亦無法律可據者，週年利率
    為百分之5，民法第233條第1項、第229條第2項及第203條分
    別定有明文。本件原告請求被告給付之借款及律師費，係以
    支付金錢為標的，且無約定利率，故原告請求被告給付自民
    事擴張聲明暨陳報狀送達翌日即110年10月8日起至清償日止
    ，按週年利率百分之5計算之利息，併應准許。然前開固定
    費用為損害賠償額預定之違約金，業如前述，該部分不應再
    為利息之計算，附此敘明。　　
五、從而，原告依系爭借款契約，請求被告給付240,457元，及
    其中237,800元自民事擴張聲明暨陳報狀送達翌日即110年10
    月8日起至清償日止，按週年利率百分之5計算之利息，為有
    理由，應予准許。逾此範圍之請求，為無理由，應予駁回。
六、本件原告勝訴部分係依民事訴訟法第427條第1項適用簡易訴
    訟程序所為被告敗訴之判決，依同法第436條第2項、第389
    條第1項第3款規定，應依職權宣告假執行。至原告敗訴部分
    ，其假執行之聲請失所依附，應予駁回。
七、本件事證已臻明確，兩造其餘之攻擊防禦方法及所提證據，
    於判決結果不生影響，爰不一一論列，併此敘明。
八、訴訟費用負擔之依據：民事訴訟法第79條。
中　　華　　民　　國　　111 　年　　4 　　月　　28　　日
                  臺灣新北地方法院板橋簡易庭
                        法  官  陳怡親
以上為正本係照原本作成。
如不服本判決，應於送達後20日內，向本院提出上訴狀並表明上
訴理由，如於本判決宣示後送達前提起上訴者，應於判決送達後
20日內補提上訴理由書（須附繕本）。
中　　華　　民　　國　　111 　年　　4 　　月　　28　　日
                        書記官  劉芷寧